【裁判字號】    92,判,484
【裁判日期】    920501
【裁判案由】    商標異議
【裁判全文】
最  高  行  政  法  院  判  決                    九十二年度判字第四八四號
    上  訴  人  荷蘭商．聯合利華公司
    代  表  人  尼古拉．古柏
                理察．當肯．喜.
    訴訟代理人  陳長文  律師
                張有捷  律師
    被 上訴 人  經濟部智慧財產局
    代  表  人  蔡練生
    參  加  人  美商．美國棕欖公司
    代  表  人  史卡特．湯普森.
    訴訟代理人  黃慶源  律師
                林秋琴  律師
右當事人間因商標異議事件，上訴人對於中華民國九十一年二月二十日臺北高等行政
法院九十年度訴字第一八六一號判決，提起上訴。本院判決如左：
    主  文
原判決廢棄。
再訴願決定、訴願決定及原處分均撤銷。
被上訴人應對審定第八七二九三六號商標為異議成立之行政處分。
第一審及上訴審訴訟費用均由被上訴人及參加人負擔。
    理  由
一、本件上訴人在原審起訴主張略以：參加人於民國八十七年七月三日以「Color
    Toothpaste Design No.3」商標（下稱系爭商標），指定使用於商品及服務分類
    表第三類之牙膏商品申請註冊，作為其申請案號（八七）○三二二九一號（嗣列
    為審定第八七二八三九號）「Black & White Toothpaste Design No.2」商標之
    聯合商標。經被上訴人審查核准，列為審定第八七二九三六號商標。實則系爭商
    標圖樣為簡單線條所形成，係一牙膏擠出後之形狀，已由業界廣泛使用於牙膏商
    品上，無商標應具備之特別顯著性。其審定准予註冊有違商標法第五條第一項規
    定。上訴人提出異議，被上訴人竟為異議不成立之處分，顯有違誤，一再訴願決
    定遞予維持，均有未合等語，求為撤銷原處分及一再訴願決定並命被上訴人為異
    議成立之處分之判決。
二、被上訴人則略以：系爭商標圖樣之圖形，就其整體外觀觀之，係由藍、白、綠色
    及點狀之三色圖案所聯合設計組成，予人印象色彩鮮明易記，又其外觀呈流線橢
    圓造型，亦無使購買者直接產生係牙膏商品擠出後形狀之聯想，依一般社會通念
    ，該商標應足以使一般商品購買人認識其為表彰商品之標識，並得藉以與他人之
    商品相區別，自無商標法第五條第一項規定之適用。是被上訴人為「異議不成立
    」之處分，自屬適法等語，資為抗辯。
三、參加人在原審參加訴訟略稱：系爭商標之圖樣為彩色之抽象幾何橢圓雨滴圖，以
    顏色區分為上中下三部分，作為商標，實特殊而醒目。至於牙膏擠出後物理狀態
    之長條之膏狀實體物，不能成為橢圓形雨滴狀，與本案簡潔明快之幾何橢圓雨滴
    圖案兩不相及，自無引起消費者對系爭商標指定商品產生直接聯想之虞。系爭商
    標足使購買者認識其為表彰商品之標識，並得藉以與他人之商品相區別，已具備
    特別顯著性，無違反商標法第五條第一項之規定，應准予註冊等語。
四、原審斟酌全辯論意旨及調查證據之結果，略以：按商標所用之文字、圖形、記號
    、顏色組合或其聯合式，應足以使一般商品購買人認識其為表彰商品之標識，並
    得藉以與他人之商品相區別，為商標法第五條第一項所規定。系爭商標圖樣係由
    藍色、白色、綠色及點狀之圖案所聯合設計組成，予人印象鮮明易記，其外觀呈
    流線橢圓造型，構思特殊，醒目美觀，亦無使購買者直接產生係牙膏商品擠出後
    物理形狀之聯想，依一般社會通念，系爭商標應足以使一般商品購買人認識其為
    表彰商品之標識，並得藉以與他人之商品相區別。從而被上訴人為異議不成立之
    處分，並無違誤。至於上訴人訴稱商標識別性審查基準二之(六)有關香水瓶形狀造
    型指定使用於香水產品不具識別性之例示，以及本院七十七年度判字第一三五九
    號判決、八十二年度判字第六五五號判決均認以類似於商品之圖樣為商標而指定
    使用於各該商品，該圖樣欠缺作為商標所應具備之特別顯著性案例，與本件案情
    不同。尚難援引，執為對上訴人有利之論據。又上訴人所檢送之 Aquafresh家護
    三色牙膏、Close-Up牙膏等外包裝影本，係作普通包裝圖飾使用，且其圖樣與系
    爭商標圖樣之構圖設計亦未盡相同，仍難以證明系爭商標圖樣不足以使一般商品
    購買人認識其為表彰商品之標識，並得藉以與他人之商品相區別。本件被上訴人
    所為異議不成立之處分，認事用法，均無違誤，一再訴願決定，遞予維持，俱無
    不合，起訴意旨難謂為有理由等情，因而駁回上訴人之訴。
五、本院經核原判決固非無見。惟按商標所用之文字、圖形、記號、顏色組合或其聯
    合式，應足以使一般商品購買人認識其為表彰商品之標識，並得藉以與他人之商
    品相區別。為系爭商標異議案審定時商標法第五條第一項所規定。所稱表彰商品
    之標識，指一般消費者一見即知其為代表商品之品牌，具有標誌性；所稱得藉以
    與他人之商品相區別，指一般消費者一見即知其為代表特定主體之商品，具有辨
    識性。此為商標註冊要件之一，可依一般生活經驗加以衡酌。如就商標圖樣之整
    體外觀衡酌結果，不具備此一要件，即不應准予註冊。違反之而審定准予註冊者
    ，一經提出異議，商標主管機關應為異議成立之審定。查系爭商標圖樣係由藍色
    、白色、綠色及點狀之圖案所組成之聯合式，為原判決確定之事實。就其整體外
    觀觀察，依一般生活經驗加以衡酌，易使一般商品購買人認其為擠出牙膏之圖形
    。縱牙膏實際擠出之圖形，可能長、短、尖、圓、扁、寬或細不一，系爭商標圖
    樣未能賅括。但考量其使用方式、消費者之認知及所指定使用之商品，系爭商標
    圖樣仍不失為擠出牙膏之圖形，屬一普通而可想見的牙膏商品之表達。徵諸系爭
    商標名稱Color Toothpaste Design ，係指彩色牙膏設計圖，且依參加人於原審
    參加訴訟主張及上訴審辯論意旨，亦陳述系爭商標所用之圖形參考牙膏圖形之事
    實，益證系爭商標圖樣確源自牙膏擠出之圖形。其設計之結果，整體外觀難使一
    般消費者一見即知其為代表商品之品牌及特定主體之商品不足為表彰其商品之標
    識，無法藉以與他人之商品相區別，不具註冊要件。又基於商標註冊之個別性及
    地域性，自難以相似圖樣在他國或我國准予註冊，影響本件註冊要件之判斷。是
    系爭商標不應准予註冊，被上訴人審定准予註冊，與上引法條相違背。上訴人提
    出異議，被上訴人審查結果為異議不成立之處分，依上述說明，尚非適法。一再
    訴願決定遞予維持，均有未合。原判決認為系爭商標圖樣具備註冊要件，致認原
    處分及一再訴願決定無誤而駁回上訴人之訴，於法即有不合。上訴意旨執以指摘
    ，為有理由，應將原判決廢棄。另本件係因原審對於其確定之事實適用法規不當
    而廢棄原判決，且原審確定之事實即為一再訴願決定遞維持原處分之事實基礎，
    依該事實，本件已可為裁判，本院爰自為判決，撤銷一再訴願決定及原處分，改
    依上訴人聲明，為其勝訴之判決。另本件事涉商標表彰商品之其他製售人及消費
    大眾正確認知之公益，且事證明確，參加人聲請停止訴訟程序，核無必要，並此
    敘明。
據上論結，本件上訴為有理由，依行政訴訟法第二百五十六條第一項、第二百五十九
條第三款、第九十八條第三項前段，第一百零四條、民事訴訟法第八十五條第一項前
段，判決如主文。
中    華    民    國    九十二      年      五        月      一        日
                    最 高 行 政 法 院  第 五 庭
                                審 判 長 法  官      徐  樹  海
                                         法  官      蔡  進  田
                                         法  官      鄭  淑  貞
                                         法  官      林  家  惠
                                         法  官      林  茂  權
右  正  本  證  明  與  原  本  無  異
                                         法院書記官  王  褔  瀛
中    華    民    國    九十二      年      五        月      一        日


司法院資訊處製作；財團法人民間司法改革基金會備份。
